【裁判字號】    98,台上,4327
【裁判日期】    980730
【裁判案由】    違反水利法等罪
【裁判全文】
最高法院刑事判決            九十八年度台上字第四三二七號
上  訴  人  台灣高等法院高雄分院檢察署檢察官
被      告  甲○○
            乙○○
            丙○○
上列上訴人因被告等違反水利法等罪案件，不服台灣高等法院高
雄分院中華民國九十八年五月十二日第二審判決（九十七年度上
訴字第一三九０號，起訴案號：台灣高雄地方法院檢察署九十一
年度偵字第二五八九三號，九十二年度偵字第六九四六號），提
起上訴，本院判決如下：
    主  文
原判決關於甲○○、乙○○、丙○○部分均撤銷，發回台灣高等
法院高雄分院。
    理  由
原判決以公訴意旨略稱：被告甲○○係圓祥砂石行負責人，分別
僱用謝清芬負責會計、總務兼聯絡調度人員事務，被告乙○○擔
任挖土機司機，負責盜挖河川地砂石，被告丙○○擔任砂石車司
機，負責載運盜挖之砂石，均明知圓祥砂石行民國八十三年間向
高雄縣政府申請在旗山溪上游楠梓仙溪之高雄縣旗山鎮○○段第
七六六－四Ａ號旗山溪河川公地之採土期限，為八十三年一月六
日至八十六年一月五日止，面積計四萬四千八百零八公頃，核准
採取之土石數量僅六萬五千三百零一立方公尺。甲○○、謝清芬
、乙○○及丙○○竟基於意圖為自己及他人不法所有之概括犯意
聯絡，自八十三年間起，盜挖前述高雄縣旗山鎮○○段第七六六
－四Ａ號旁之河川公地，及為台灣糖業股份有限公司（下稱台糖
公司）所有之同段第七六六－八一號土地。嗣於八十六年三月起
，後高屏溪水系（含支流荖濃溪、隘寮溪及旗山溪）經台灣省政
府、高雄縣政府及屏東縣政府等公告全面禁止採取砂石，四人仍
基於前述犯意聯絡，由甲○○出面承作相關榮民工程股份有限公
司（下稱榮工公司）、起阜建設工程股份有限公司、中工機械及
中輿實業公司、中華工程股份有限公司、春原營造股份有限公司
等公司之工程所需之砂石料及碎石級配，由謝清芬負責位於同段
第七六六－四Ａ號旁，設址於高雄縣旗山鎮○○街二０一號之砂
石採取場辦公室之事務，管理、統計砂石數量及聯絡各車行派砂
石車至該砂石採取場載運砂石料和級配料，並計算各砂石車所載
運之體積數量後，填寫出貨單；而乙○○負責以挖土機盜挖砂石
，丙○○及其他姓名年籍不詳之砂石車司機則負責載運砂石，共
同盜挖高雄縣旗山鎮○○段第七六六－四Ａ號旁河川公地行水區
○○○段第七六六－四四號、同段第七六六－八一號台糖公司土
地、同段第七六六－四五號土地，致該行水區內土地恐於汛期來
臨時造成採砂坑深坑位移，而有橋樑或堤防基礎遭刷深、崩毀及
主流改道直沖堤防等不可預知之危險，影響該段河防及交通安全
，致生公共危險，並損害主管機關對水道之管理與維護。嗣於九
十一年五月三日十三時五十五分，為經濟部水利處第七河川局（
下稱第七河川局）高屏溪流域管理委員會人員發現上情並向上層
報後，由巡防隊長吳政霖會同高雄縣警察局仁武分局員警及高雄
縣政府地政局及水利局等單位人員到場查獲，扣得挖土機及營業
大貨車各一台。因認被告甲○○、乙○○、丙○○共犯刑法第三
百二十條第一項竊盜，並違反水利法第七十八條第一項第三款、
同法第九十二條之二第七款規定，而犯同法第九十四條之一第一
項在河川區域內採取砂石致生公共危險罪嫌。但經審理結果，以
公訴人所舉甲○○、乙○○，丙○○於九十一年五月三日之犯行
部分，業已不起訴處分確定，並未提出新事證，自無所謂發現新
事實、新證據情形，此部分起訴顯係違背刑事訴訟法第二百六十
條之規定再行起訴，因而撤銷第一審關於甲○○、乙○○、丙○
○此部分之判決，改判依刑事訴訟法第三百零三條第四款規定，
將此部分諭知公訴不受理；另就甲○○、乙○○、丙○○自八十
三年起至九十一年五月二日止被訴犯行部分，認不能證明渠等此
部分犯罪，而另為甲○○、乙○○，丙○○此部分無罪之諭知；
固非無見。
惟查：刑事訴訟法第二百六十條第一款所謂之新事實新證據，祇
須為不起訴處分以前未經發現，尚未經檢察官調查斟酌，且足認
被告有犯罪嫌疑者為已足，並不以確能證明犯罪為必要，既經檢
察官就其發現者據以提起公訴，法院即應予以受理，為實體上之
裁判。此項「新事證」標準，與刑事訴訟法第四百二十條第一項
第六款所謂應具「確實之新證據」，始足以聲請再審之高度證明
程度，尚屬有別。本件甲○○、乙○○及丙○○前雖經台灣高雄
地方法院檢察署檢察官就渠等於九十一年五月三日七時許起至同
日十三時五十五分止所涉竊盜、違反水利法犯行，以九十一年度
偵字第九七六三號不起訴處分確定（下稱前案），有刑案資料查
註紀錄表及不起處分書各一份在卷可憑。徵諸前案不起訴處分，
無非引用甲○○、乙○○、丙○○三人所辯挖取之砂石是之前甲
○○所有圓祥砂石場所堆置之詞，證人陳次郎、陳清標、陳金星
等所供該砂石早已堆置在溪邊之證述，高屏溪流域管理委員會稽
查違規案件現場紀錄，暨檢察官會同警員於九十一年六月四日上
午十一時十分許至高雄縣旗山鎮旗山溪圓潭子段第七六六號圓祥
砂石場現場勘驗之筆錄、拍攝現場狀況之錄影帶等證據資料，且
執為不成立竊盜之證據。至於違反水利法部分，僅以被告三人所
為既不成立竊盜罪，顯無生損害予告訴人，另亦無公共危險之產
生，認不成立水利法第九十二條之一之犯行。而本件台灣高雄地
方法院檢察署九十一年度偵字第二五八九三號，九十二年度偵字
第六九四六號起訴書，所提證據清單除高屏溪流域管理委員會九
十一年五月三日稽查違規案件現場紀錄表影本與前案相同外，另
開列：檢察官於九十一年十二月十三日至前述砂石採取場現場會
勘紀錄及照片、高雄縣政府四四０號函稿、九十一年十二月十六
日府水管字第0910225115號函、旗山鎮○○段第七六六－三九、
七六六－四二、七六六－四三、七六六－四四、七六六－四五、
七六六－八一號土地謄本、行政院農業委員會農林航空測量所八
十二年至九十一年上開砂石採取場附近旗山溪河床航測圖照片十
張、台灣省政府、高雄縣政府及屏東縣政府公告及公函、高雄縣
政府九十一年十一月七日府水管字第0910193592號函、榮工公司
購買砂石級配料合約書影本十份、經濟部水利署第七河川局九十
二年一月二十四日水七管字第092020025550號函影本、圓祥砂石
行八十五年至九十一年銷售砂石數量統計表一份、起阜建設工程
股份有限公司、中工機械及中輿實業公司、中華工程股份有限公
司、春原營造股份有限公司等公司公文影本三份、財政部財稅資
料中心出具之圓祥砂石行八十五年至九十一年銷售砂石開立統一
發票清單電腦報表一份、甲○○財產總歸戶登記資料，及檢察官
依法核發通訊監察書之譯文十四紙、圓祥砂石行月報表一冊、日
報表一冊、砂石載運紀錄四冊、出貨紀錄四冊、級配每日出料日
報表二冊、出貨單十九冊、過磅紀錄單三冊、八十九年十月二十
三日拍攝照片影本等物為證（見起訴書第三、四頁）。上開證據
雖含攝甲○○等人，自八十三年間起盜挖上開河川地砂石，至九
十一年五月三日十三時五十五分許被查獲止之砂石數量及砂石採
取場附近河床情況。惟如經斟酌，似足以認定有違反水利法規定
，而在河川區域內採取砂石致生公共危險之犯罪嫌疑，自足為九
十一年五月三日違反水利法之新證據。原判決僅以公訴人所指之
新事證，並無九十一年五月三日當天盜採砂石之新證據，亦未說
明與九十一年五月二日以前之竊盜行為有何關聯，認無刑事訴訟
法第二百六十條所謂「發現新事證」之情事，不符再行起訴之要
件，就甲○○、乙○○、丙○○被訴於九十一年五月三日之犯行
部分公訴不受理；其餘被訴犯行部分諭知無罪，洵屬可議。檢察
官上訴意旨指摘原判決不當，尚非全無理由，應認原判決關於甲
○○、乙○○、丙○○違反水利法部分，有撤銷發回更審之原因
。至竊盜部分，因公訴人認與上開發回部分有刑法之想像競合關
係，屬裁判上一罪，依審判不可分原則，應併予發回，附此敘明
。
據上論結，應依刑事訴訟法第三百九十七條、第四百零一條，判
決如主文。
中    華    民    國  九十八  年    七    月   三十   日
                      最高法院刑事第八庭
                          審判長法官  洪  文  章
                                法官  王  居  財
                                法官  郭  毓  洲
                                法官  黃  梅  月
                                法官  邱  同  印
      本件正本證明與原本無異
                                      書  記  官
中    華    民    國  九十八  年    八    月    三    日
                                                Ａ


司法院資訊處製作；財團法人民間司法改革基金會備份。
